---
title: "Da matriz de marcadores às métricas de diversidade"
subtitle: "Seleção de híbridos de milho com restrição de diversidade genética"
author: "Documento técnico"
date: "`r format(Sys.Date(), '%d/%m/%Y')`"
output:
  html_document:
    toc: true
    toc_float: true
    number_sections: true
    theme: readable
    df_print: kable
bibliography: referencias.bib
link-citations: true
---

```{r setup, include=FALSE}
knitr::opts_chunk$set(echo = TRUE, message = FALSE, warning = FALSE,
                      fig.width = 8, fig.height = 5, comment = "#>")
options(digits = 6)
root <- if (basename(getwd()) == "doc") ".." else "."
for (f in list.files(file.path(root, "R"), full.names = TRUE)) source(f)
```

# Escopo

Este documento descreve, com a álgebra explícita e o código que a implementa,
o caminho que vai da matriz de marcadores das linhagens até as métricas usadas
para restringir a perda de diversidade na seleção de híbridos.

A tese central é que **duas matrizes diferentes são necessárias, e trocá-las é o
erro mais fácil de cometer**: a matriz genômica de @vanraden2008 para *predizer*
o desempenho, e a matriz de coancestria molecular de @caballero2002 para *medir*
diversidade. A Seção \@ref(porque-nao-g) demonstra algebricamente e
numericamente por que a primeira não serve para a segunda.

Para exemplificar, um conjunto pequeno simulado:

```{r dados}
cfg <- modifyList(sim_config, list(n_pool_A = 25, n_pool_B = 25, m = 1500))
ctx <- simulate_data(cfg)
n_sel <- 40
c(hibridos = ctx$N, marcadores = ctx$m, linhagens = ctx$n_lines)
```

# Da linhagem ao híbrido

## Codificação

Seja $\mathbf{M}^{L}$ a matriz $L \times m$ de genótipos das linhagens, com
$M^{L}_{ik} \in \{0, 2\}$ = contagem do alelo de referência no marcador $k$.
Linhagens endogâmicas são homozigotas, então o valor 1 não ocorre — heterozigotos
residuais devem ser imputados ou descartados antes.

## Genótipo do híbrido

O híbrido $F_1$ entre as linhagens $a$ e $b$ recebe um gameta de cada parental.
Como ambas são homozigotas, o gameta de $a$ carrega $M^{L}_{ak}/2$ cópias do
alelo de referência, e portanto

$$
M^{H}_{(ab)k} \;=\; \frac{M^{L}_{ak} + M^{L}_{bk}}{2} \;\in\; \{0, 1, 2\}.
$$

O valor 1 aparece exatamente nos marcadores em que as linhagens diferem — são
esses os locos heterozigotos do híbrido, e são eles que carregam a heterose.
A predição do genótipo do híbrido é **determinística**, não estatística: é a única
fonte de informação que não exige nenhum pressuposto [@technow2014].

```{r hibridos, eval=FALSE}
# R/00_data.R
ped <- expand.grid(a = a_ids, b = b_ids)                    # todas as combinações A x B
M   <- (L[ped$a, , drop = FALSE] + L[ped$b, , drop = FALSE]) / 2
```

Daqui em diante trabalhamos com a **frequência do alelo de referência dentro do
indivíduo**, que é a quantidade natural para coancestria:

$$
x_{ik} \;=\; \frac{M^{H}_{ik}}{2} \;\in\; \{0,\; 0.5,\; 1\}.
$$

```{r x}
str(ctx$X[1:3, 1:6])
```

# A matriz genômica de VanRaden {#g-vanraden}

## Definição

Com $p_k$ = frequência do alelo de referência na população de híbridos,
$\mathbf{Z} = \mathbf{M}^{H} - \mathbf{1}\,2\mathbf{p}'$ é a matriz centrada e

$$
\mathbf{G} \;=\; \frac{\mathbf{Z}\mathbf{Z}'}{2\sum_{k} p_k (1-p_k)}.
$$

Esta é a primeira parametrização de @vanraden2008. Ela estima a relação aditiva
realizada e é o que entra no GBLUP para predizer os traits a partir dos efeitos
de marcador já estimados.

```{r g, eval=FALSE}
vanraden_G <- function(M) {
  p <- colMeans(M) / 2
  Z <- sweep(M, 2, 2 * p, "-")
  list(G = tcrossprod(Z) / (2 * sum(p * (1 - p))), Z = Z, p = p)
}
```

## Por que G não serve para medir diversidade {#porque-nao-g}

A centragem em $2\mathbf{p}$ é feita com as frequências **da própria população**.
Logo cada coluna de $\mathbf{Z}$ soma zero:

$$
\mathbf{Z}'\mathbf{1} = \mathbf{0}
\quad\Longrightarrow\quad
\mathbf{1}'\mathbf{G}\mathbf{1}
\;=\; \frac{\mathbf{1}'\mathbf{Z}\mathbf{Z}'\mathbf{1}}{2\sum_k p_k q_k}
\;=\; \frac{\lVert \mathbf{Z}'\mathbf{1}\rVert^2}{2\sum_k p_k q_k}
\;=\; 0 .
$$

A soma de **todos** os elementos de $\mathbf{G}$ é identicamente zero. Como a
coancestria de grupo é proporcional a essa soma, ela vale zero na população
completa, e o número de status $N_s = 1/(2\theta)$ diverge:

```{r g-zero}
c(soma_G       = sum(ctx$G),
  theta_sobre_G = mean(ctx$G) / 2,
  Ns_sobre_G    = 1 / (2 * mean(ctx$G) / 2))
```

Em subconjuntos a soma não é zero, mas é uma quantidade **centrada**, que oscila
em torno de zero e assume valores negativos. Não é uma probabilidade e não admite
a interpretação de identidade por descendência.

> A raiz do problema é a população-base implícita. $\mathbf{G}$ mede parentesco
> *relativo* à população atual; diversidade exige uma escala *absoluta*. Ver
> @gomezromano2016 e @villanueva2020 para a discussão de qual matriz de coancestria
> genômica usar em cada contexto.

# A matriz de coancestria molecular {#f-molecular}

## Definição

A coancestria de Malécot [@malecot1948] entre $i$ e $j$ é a probabilidade de que
dois alelos amostrados ao acaso, um de cada indivíduo, no mesmo loco, sejam
idênticos. Substituindo identidade por descendência por **identidade por estado**
— o que os marcadores efetivamente observam — obtém-se a coancestria molecular
[@caballero2002; @caballero2000]:

$$
f_{ij} \;=\; \frac{1}{m}\sum_{k=1}^{m}
\Big[\, x_{ik}\,x_{jk} \;+\; (1-x_{ik})(1-x_{jk}) \,\Big].
$$

O primeiro termo é a probabilidade de ambos os alelos amostrados serem o de
referência; o segundo, de ambos serem o alternativo. Propriedades:

- $f_{ij} \in [0, 1]$ sempre. **Valor negativo é sintoma de que a matriz errada
  foi usada.**
- A autocoancestria é $f_{ii} = (1 + F_i)/2$, com $F_i$ a homozigose molecular do
  indivíduo [@wright1922]. Para um $F_1$ inteiramente heterozigoto, $f_{ii} = 0.5$.
- Não há centragem, nem escala, nem população-base arbitrária.

## Forma computável

Calcular a soma dupla é $O(n^2 m)$ se feito ingenuamente. Expandindo:

$$
\sum_k \big[x_{ik}x_{jk} + (1-x_{ik})(1-x_{jk})\big]
= 2\sum_k x_{ik}x_{jk} \;-\; \sum_k x_{ik} \;-\; \sum_k x_{jk} \;+\; m,
$$

o que dá, com $\mathbf{s} = \mathbf{X}\mathbf{1}$ (soma por linha),

$$
\boxed{\;\mathbf{f} \;=\; \frac{1}{m}\Big( 2\,\mathbf{X}\mathbf{X}'
\;-\; \mathbf{s}\mathbf{1}' \;-\; \mathbf{1}\mathbf{s}' \;+\; m\,\mathbf{J} \Big)\;}
$$

com $\mathbf{J}$ a matriz de uns. **Um único produto matricial**, mesmo custo de
uma matriz $\mathbf{G}$.

```{r f-code, eval=FALSE}
molecular_coancestry <- function(X) {
  m <- ncol(X)
  s <- rowSums(X)
  (2 * tcrossprod(X) - outer(s, rep(1, nrow(X))) -
     outer(rep(1, nrow(X)), s) + m) / m
}
```

```{r f-check}
c(minimo = min(ctx$f), maximo = max(ctx$f),
  diagonal_media = mean(diag(ctx$f)), fora_diagonal = mean(ctx$f[upper.tri(ctx$f)]))
```

O valor 0.5 seria o piso da diagonal, atingido por um híbrido heterozigoto em
*todos* os marcadores. O excesso acima de 0.5 mede exatamente a fração de
marcadores em que as duas linhagens parentais carregam o mesmo alelo — locos em
que o $F_1$ é homozigoto e que, por definição, não contribuem para a heterose:

```{r f-diagonal}
fd <- mean(diag(ctx$f))
c(diagonal_media = fd,
  F_molecular = 2 * fd - 1,            # f_ii = (1 + F_i)/2
  fracao_heterozigota = 2 * (1 - fd))
```

Essa fração depende diretamente da divergência entre os pools heteróticos
(`fst` em `sim_config`): pools mais divergentes produzem $F_1$ mais heterozigotos
e diagonal mais próxima de 0.5.

# Métricas derivadas de f

## Coancestria de grupo e o problema da métrica off-diagonal

A coancestria de grupo [@cockerham1967] de um conjunto $S$ de $n$ indivíduos é a
média de **todos** os $n^2$ elementos, diagonal inclusa:

$$
\theta_S \;=\; \frac{1}{n^2}\sum_{i \in S}\sum_{j \in S} f_{ij}
\;=\; \frac{1}{n^2}\,\mathbf{1}'\mathbf{f}_S\mathbf{1}.
$$

É a probabilidade de que dois alelos amostrados ao acaso *do conjunto inteiro*
sejam idênticos — incluindo a possibilidade de virem do mesmo indivíduo. É por
isso que a diagonal entra: ela representa a chance de amostrar duas vezes o mesmo
indivíduo, que é real quando o conjunto é usado como pool de cruzamento.

Separando diagonal ($\bar f_d$) de fora-da-diagonal ($\bar f_o$):

$$
\theta_S \;=\; \frac{\bar f_d}{n} \;+\; \frac{n-1}{n}\,\bar f_o .
\tag{1}
$$

A média off-diagonal $\bar f_o$ é, portanto, apenas um dos dois termos. Quando
$\bar f_d$ varia pouco entre indivíduos — o caso de uma população inteiramente
$F_1$ — as duas métricas ordenam de forma quase idêntica, e a métrica off-diagonal
funciona como *ranking*. O que ela não fornece é a escala interpretável e o
baseline correto (Seções \@ref(ns) e \@ref(baseline)).

```{r theta}
idx <- sample.int(ctx$N, n_sel)
theta_group(idx, ctx)
```

## Diversidade gênica: θ e He são a mesma quantidade {#identidade}

Este é o resultado que simplifica todo o resto. Partindo da definição e trocando
a ordem dos somatórios:

$$
\theta_S \;=\; \frac{1}{m}\sum_k \left[
\frac{1}{n^2}\sum_i\sum_j x_{ik}x_{jk}
+ \frac{1}{n^2}\sum_i\sum_j (1-x_{ik})(1-x_{jk}) \right]
$$

O somatório duplo fatora: $\frac{1}{n^2}\sum_i\sum_j x_{ik}x_{jk} =
\big(\frac{1}{n}\sum_i x_{ik}\big)^2 = \bar p_k^2$, onde $\bar p_k$ é a frequência
alélica **do grupo**. Logo

$$
\theta_S \;=\; \frac{1}{m}\sum_k \big(\bar p_k^2 + \bar q_k^2\big),
\qquad\text{e portanto}\qquad
\boxed{\;GD_S \;=\; 1 - \theta_S \;=\; \frac{1}{m}\sum_k 2\,\bar p_k \bar q_k
\;\equiv\; H_e\;}
$$

que é exatamente a diversidade gênica de @nei1973. **Coancestria de grupo e
heterozigosidade esperada não são checagens independentes: são a mesma quantidade
escrita de dois modos.**

Três consequências práticas:

1. Uma métrica a menos para justificar ao comitê técnico.
2. "Perder 5% da diversidade" ganha significado exato: 5% da heterozigosidade
   esperada do conjunto.
3. Duas rotas de cálculo com o mesmo resultado e custos muito diferentes — a
   matricial é $O(n^2)$, a de frequências é $O(nm)$. Para $n=200$ e $m=25000$
   isso é 40 mil contra 5 milhões de operações. **A rota matricial é ~100× mais
   barata, e é a que deve entrar no laço interno do otimizador.**

```{r identidade}
c(via_submatriz  = theta_group(idx, ctx),
  via_frequencia = theta_from_freq(idx, ctx),
  diferenca      = theta_group(idx, ctx) - theta_from_freq(idx, ctx))

c(GD = gene_diversity(idx, ctx), He_Nei = he_nei(idx, ctx))
```

A igualdade até a precisão de máquina é o teste de sanidade mais forte da
implementação: se falhar, a matriz `f` está centrada, escalada ou com codificação
trocada.

## Número de status Ns {#ns}

@lindgren1997 e @lindgren1998 propõem expressar a coancestria de grupo na escala
de contagem de indivíduos:

$$
N_s \;=\; \frac{1}{2\,\theta_S}.
$$

A leitura é direta: $N_s$ é o número de indivíduos **não aparentados e não
endogâmicos** que teria a mesma diversidade gênica do conjunto observado. Casos-limite:

```{r ns-limites}
fake <- ctx
fake$f <- matrix(0.5, 5, 5)      # não aparentados, p = 0.5
c(theta = theta_group(1:5, fake), Ns = status_number(1:5, fake))

fake$f <- matrix(1, 5, 5)        # todos idênticos e homozigotos
c(theta = theta_group(1:5, fake), Ns = status_number(1:5, fake))
```

### Ressalva importante sobre Ne {-}

@toro2020 mostram que o tamanho efetivo **baseado em taxa**,
$N_e = 1/(2\Delta F)$, perde o significado sob gestão molecular de diversidade:
a otimização aumenta a diversidade nas primeiras gerações, produzindo $\Delta F$
negativo e portanto $N_e$ negativo, e o comportamento de longo prazo não converge
para um valor assintótico.

Isso **não invalida** $N_s$. A distinção é que $N_s$ é uma reparametrização
monotônica de $\theta$ — um *descritor estático* do conjunto — enquanto $N_e$ é
uma *taxa* entre gerações. Use $N_s$ para comparar conjuntos; não o extrapole
para projetar deriva futura.

Pelo mesmo motivo, não usar aqui o $N_e$ baseado em desequilíbrio de ligação
($N_e = 1/(3(\bar r^2 - 1/S))$): ele estima história populacional, não composição
de uma amostra selecionada.

## Número efetivo de parentais

Métrica independente de $\mathbf{f}$, calculada apenas sobre a genealogia dos
híbridos. Sendo $p_i$ a frequência com que a linhagem $i$ aparece como parental
entre os selecionados,

$$
N_{e(\text{par})} \;=\; \frac{1}{\sum_i p_i^2},
$$

o inverso do índice de Simpson. Captura precisamente o que a coancestria borra:
200 híbridos podem ter $\theta$ aceitável e ainda assim usar apenas 12 linhagens,
se essas 12 forem geneticamente distantes entre si.

```{r ne-par}
c(aleatorio   = ne_parents(sel_random(ctx, n_sel), ctx),
  truncamento = ne_parents(sel_truncation(ctx, n_sel), ctx),
  maximo_teorico = ctx$n_lines)
```

O custo é desprezível (contagem via `tabulate`), o que a torna candidata natural
a **entrar na função objetivo junto com $\theta$**.

## Riqueza alélica

$\theta$ e $H_e$ são médias sobre marcadores e são dominadas por alelos de
frequência intermediária. Um alelo raro perdido praticamente não as move, mas a
perda é irreversível. Contamos os marcadores que eram polimórficos na população
e ficaram raros ou fixos na seleção:

$$
A_{\text{perdidos}} \;=\; \#\{k : \text{MAF}_k^{(S)} < 0.05 \;\wedge\;
\text{MAF}_k^{(\text{pop})} \ge 0.05 \}.
$$

```{r riqueza}
c(aleatorio   = alleles_lost(sel_random(ctx, n_sel), ctx),
  truncamento = alleles_lost(sel_truncation(ctx, n_sel), ctx))
```

É a única métrica do conjunto **genuinamente não redundante** com $\theta$.

## Distâncias: E-NE e A-NE

Com a distância $d_{ij} = 1 - f_{ij}$, @debeukelaer2018 definem no Core Hunter 3
duas medidas que capturam aspectos opostos e que $\theta$ sozinho não separa:

$$
\text{E-NE} = \frac{1}{n}\sum_{i \in S} \min_{j \in S,\, j \ne i} d_{ij},
\qquad
\text{A-NE} = \frac{1}{N}\sum_{i=1}^{N} \min_{j \in S} d_{ij}.
$$

- **E-NE** (*entry-to-nearest-entry*) mede **não redundância dentro da seleção**.
  Distingue "200 indivíduos espalhados" de "100 pares quase idênticos espalhados",
  configurações que podem ter o mesmo $\theta$.
- **A-NE** (*accession-to-nearest-entry*) mede **representatividade da população**.
  Detecta a seleção que otimiza $\theta$ concentrando-se numa região do espaço
  genético e ignorando o resto.

```{r ene-ane}
sapply(list(aleatorio = sel_random(ctx, n_sel),
            truncamento = sel_truncation(ctx, n_sel),
            greedy_div = sel_greedy(ctx, n_sel, w = 0)),
       function(s) c(ENE = ene(s, ctx), ANE = ane(s, ctx)))
```

## Dimensionalidade efetiva

Sobre os autovalores $\lambda_1 \ge \dots \ge \lambda_n$ da submatriz
$\mathbf{f}_S$, a razão de participação

$$
D_{\text{ef}} \;=\; \frac{\left(\sum_i \lambda_i\right)^2}{\sum_i \lambda_i^2}
$$

conta quantas direções independentes de variação genética restam. Vale 1 se toda
a variação está num único eixo e $n$ se está distribuída igualmente.

```{r effdim}
c(aleatorio = eff_dim(sel_random(ctx, n_sel), ctx),
  truncamento = eff_dim(sel_truncation(ctx, n_sel), ctx))
```

## Decomposição por grupo heterótico

Em milho híbrido a diversidade **entre pools** é o motor da heterose e não pode
ser gasta; a diversidade **dentro de cada pool** é o combustível do progresso
futuro. Seguindo a lógica de populações subdivididas [@caballero2002;
@fernandez2019], calculamos a coancestria molecular entre linhagens
$\mathbf{f}^{L}$ e ponderamos pelo uso de cada linhagem entre os selecionados:

$$
\theta_A = \mathbf{w}_A' \mathbf{f}^{L} \mathbf{w}_A, \qquad
\theta_B = \mathbf{w}_B' \mathbf{f}^{L} \mathbf{w}_B, \qquad
\theta_{AB} = \mathbf{w}_A' \mathbf{f}^{L} \mathbf{w}_B,
$$

com $\mathbf{w}_A$ o vetor de frequências de uso das linhagens do pool A.

```{r pools}
rbind(aleatorio   = theta_pools(sel_random(ctx, n_sel), ctx),
      truncamento = theta_pools(sel_truncation(ctx, n_sel), ctx))
```

Um otimizador cego pode manter $\theta$ global aceitável enquanto erode um dos
pools. Sem a decomposição isso passa despercebido, e a consequência só aparece
no ciclo seguinte.

# O baseline correto {#baseline}

## Por que não comparar com a matriz 5000 × 5000

A comparação natural — coancestria do conjunto selecionado contra a da população
inteira — está **enviesada por construção**. Aplicando a equação (1) aos dois
conjuntos:

$$
\theta_S - \theta_N
= \left(\frac{1}{n} - \frac{1}{N}\right)\left(\bar f_d - \bar f_o\right)
\;>\; 0,
$$

já que $\bar f_d > \bar f_o$ sempre que os indivíduos não são clones. Uma amostra
**aleatória** de 200 já aparenta ser menos diversa que a população de 5000, sem
que nenhuma seleção tenha ocorrido. O viés é puramente de amostragem e cresce
quanto menor a amostra.

Verificando a fórmula numericamente:

```{r vies}
fd <- mean(diag(ctx$f)); fo <- mean(ctx$f[upper.tri(ctx$f)])
vies_previsto <- (1/n_sel - 1/ctx$N) * (fd - fo)

set.seed(11)
vies_observado <- mean(replicate(400, theta_group(sample.int(ctx$N, n_sel), ctx))) -
                  theta_group(seq_len(ctx$N), ctx)

c(previsto = vies_previsto, observado = vies_observado)
```

Note também que a média **off-diagonal** de um subconjunto aleatório é um
estimador *não enviesado* da média off-diagonal da população. Ou seja, a métrica
que você já usa não sofre deste viés — mas também não é comparável entre tamanhos
de amostra na escala de $N_s$.

## Definição operacional de perda

A referência de "0% de perda" é a **distribuição de subconjuntos aleatórios do
mesmo tamanho**, obtida por reamostragem:

$$
\alpha \;=\; \frac{GD_{\text{aleat}(n)} - GD_S}{GD_{\text{aleat}(n)}}.
$$

Assim $\alpha = 0$ significa "tão diverso quanto uma amostra aleatória de mesmo
tamanho", e $\alpha < 0$ significa mais diverso que o acaso. A reamostragem
fornece de brinde o desvio-padrão, e portanto o escore z de qualquer estratégia.

```{r nula}
null <- null_distribution(ctx, n_sel, B = 400, B_full = 60)
c(GD_populacao = gene_diversity(seq_len(ctx$N), ctx),
  GD_referencia = null$gd_ref, desvio = null$gd_sd)

sapply(list(aleatorio = sel_random(ctx, n_sel),
            truncamento = sel_truncation(ctx, n_sel),
            trunc_cap = sel_truncation_cap(ctx, n_sel)),
       alpha_loss, ctx = ctx, gd_ref = null$gd_ref)
```

## Como fixar o limite de α

O limite aceitável **não deve ser escolhido a priori**. O truncamento puro — a
seleção mais gananciosa possível — define o $\alpha$ máximo atingível. Se ele for
menor que o limite pretendido, a restrição não restringe nada.

```{r alpha-max}
alpha_max_possivel <- alpha_loss(sel_truncation(ctx, n_sel), ctx, null$gd_ref)
c(alpha_max_atingivel = alpha_max_possivel,
  limite_pretendido = 0.05,
  restricao_ativa = alpha_max_possivel > 0.05)
```

No conjunto completo (2500 híbridos, 5000 marcadores, seleção de 100) esse teto
foi de **3.63%** — um limite de 5% seria inoperante. O procedimento correto é
traçar a fronteira $\alpha \times$ ganho e escolher o joelho da curva.

# Uso dentro do otimizador

## Formulação por restrição, não por soma ponderada

Com $\mathbf{u}$ o índice multi-trait e $S$ o conjunto de $n$ selecionados:

$$
\max_{S,\; |S| = n} \; \frac{1}{n}\sum_{i \in S} u_i
\qquad \text{sujeito a} \qquad
\alpha(S) \;\le\; \alpha_{\max}.
$$

A alternativa comum, $\max\; \bar u - \lambda\,\theta_S$, exige calibrar $\lambda$,
que não tem interpretação direta. A forma por restrição preserva o significado
operacional: "aceito perder no máximo $\alpha_{\max}$ da diversidade". É o mesmo
princípio da seleção por contribuição ótima [@meuwissen1997], com a diferença de
que ali as contribuições $\mathbf{c}$ são contínuas e aqui o problema é
combinatório (0/1 com peso igual), o que motiva o uso de evolução diferencial
[@storn1997; @mullen2011].

```{r fitness, eval=FALSE}
make_fitness <- function(ctx, n_sel, alpha_max, gd_ref, penalty = 1000) {
  function(par) {
    idx  <- decode(par, ctx$N, n_sel)
    gd   <- 1 - mean(ctx$f[idx, idx])          # rota matricial: 40k operações
    viol <- max(0, (gd_ref - gd) / gd_ref - alpha_max)
    -(mean(ctx$index[idx]) - penalty * viol)   # DEoptim minimiza
  }
}
```

## Que métrica cabe no laço interno

O otimizador faz da ordem de $10^5$ a $10^6$ avaliações. O custo por chamada
decide o que entra na função objetivo e o que fica para a validação posterior:

```{r custo}
cost_per_eval(ctx, n_sel, reps = 20)
```

Conclusão prática: $\theta$ (rota matricial) e $N_{e(\text{par})}$ entram no
objetivo; riqueza alélica, A-NE e $G_{st}$ são calculadas **uma vez** sobre a
solução final.

## Diagnóstico de convergência

O relaxamento contínuo do problema — permitir $0 \le c_i \le 1/n$ com
$\sum_i c_i = 1$ em vez de $c_i \in \{0, 1/n\}$ — fornece um limite superior
válido, já que toda solução discreta é viável no problema relaxado. Um afastamento
grande entre o resultado da evolução diferencial e esse limite indica **falta de
convergência do otimizador**, não dificuldade intrínseca do problema.

Na prática, semear a população inicial com soluções heurísticas (greedy sobre
$\theta$, truncamento com teto de uso parental) é decisivo: sem isso o otimizador
termina *abaixo* de um simples greedy.

# Resumo operacional

| Etapa | Objeto | Fórmula |
|---|---|---|
| 1 | Genótipo do híbrido | $M^{H}_{(ab)k} = (M^{L}_{ak} + M^{L}_{bk})/2$ |
| 2 | Predição dos traits | $\mathbf{G}$ de VanRaden, $\mathbf{Z}\mathbf{Z}'/2\sum p_kq_k$ |
| 3 | **Diversidade** | $\mathbf{f} = (2\mathbf{X}\mathbf{X}' - \mathbf{s}\mathbf{1}' - \mathbf{1}\mathbf{s}' + m\mathbf{J})/m$ |
| 4 | Coancestria de grupo | $\theta_S = \mathbf{1}'\mathbf{f}_S\mathbf{1}/n^2$ |
| 5 | Diversidade gênica | $GD = 1 - \theta_S \equiv H_e$ |
| 6 | Escala interpretável | $N_s = 1/(2\theta_S)$ |
| 7 | Baseline | reamostragem de $n$ indivíduos, não a população completa |
| 8 | Perda | $\alpha = (GD_{\text{aleat}} - GD_S)/GD_{\text{aleat}}$ |

Erros a evitar, em ordem de gravidade:

1. Calcular coancestria sobre $\mathbf{G}$ centrada — resultado sem significado.
2. Comparar a submatriz $n \times n$ com a matriz $N \times N$ — viés de amostragem
   lido como perda de diversidade.
3. Fixar $\alpha_{\max}$ antes de conhecer o teto atingível.
4. Omitir a diagonal de $\theta$ — impacto pequeno em população $F_1$, mas
   necessário para a escala de $N_s$.
5. Rodar o otimizador sem *warm start* e concluir que o problema é difícil.

# Referências
